臺灣高雄地方法院民事判決
110年度訴字第1178號
原        告  沈麗琴  

兼訴訟代理人  張慶祥  
被        告  郭淑惠  
              黃宜萱  

上  一  人                  
訴訟代理人    陳忠勝律師
上列當事人間請求確認債權存在事件，本院於民國111年4月27日
言詞辯論終結，判決如下：
  主  文
原告之訴駁回。
訴訟費用由原告沈麗琴負擔十分之九，餘由原告張慶祥負擔。
  事實及理由
一、被告郭淑惠經合法通知，未於最後言詞辯論期日到場，核無
    民事訴訟法第386條各款所列情形，爰依原告之聲請，由其
    一造辯論而為判決。
二、原告主張：被告郭淑惠前於民國109年7月30日向原告沈麗琴
    借款新臺幣（下同）150萬元，並簽發面額各為50萬元之本
    票3紙予沈麗琴，雙方原約定同年8月30日清償，嗣展延至同
    年10月底後，郭淑惠仍未遵期返還上開借款，經沈麗琴持票
    向臺灣臺北地方法院（下稱臺北地院）聲請本票強制執行，
    經該院以109年度司票字第21747號本票裁定准予強制執行確
    定。原告沈麗琴並於110年2月24日（起訴狀誤繕為「20日」
    ）將上開債權之1/10轉讓予原告張慶祥，且於110年5 月5日
    以存證信函通知郭淑惠在案。詎被告郭淑惠為規避債務，竟
    於110年3月3日將其所有座落高雄市○○區○○段0000地號土地
    暨同區段8345建號建物即門牌高雄市○○區○○○路00號3樓之3
    房屋（下稱系爭不動產），以買賣為原因，移轉所有權登記
    予被告黃宜萱。原告獲知上開買賣後，旋於同年5月4日就買
    賣價金尾款部分，向本院聲請強制執行，由本院以110年度
    司執字第45330號清償票款事件受理，並核發執行命令，然
    被告黃宜萱卻以其與郭淑惠間並無買賣關係且郭淑惠尚積欠
    其母白金玉債務2,544,000元等事由聲明異議，是原告有受
    確認判決之法律上利益，且因郭淑惠怠於行使其權利，原告
    為保全債權，自得代其請求黃宜萱交付買賣價金。為此，爰
    依民事訴訟法第247條第1項及民法第242條等規定提起本件
    訴訟，並聲明：㈠確認被告黃宜萱應給付被告郭淑惠系爭不
    動產買賣價金150萬元。㈡前項被告黃宜萱應給付被告郭淑惠
    之買賣價金，請准由原告沈麗琴代為受領其中135萬元、由
    原告張慶祥代為受領其中15萬元。
三、被告方面：
  ㈠黃宜萱以：系爭不動產為其母白金玉所購買，僅先借名登記 
    於郭淑惠名下，嗣因發現郭淑惠財務出現狀況，復將系爭不
    動產再借名登記予黃宜萱，是被告間並無買賣關係，自無原
    告所指買賣價金債權存在等語置辯。並聲明：原告之訴駁回
    。
　㈡郭淑惠未於最後言詞辯論到場，惟據其先前到庭稱：伊有向
    沈麗琴借款150萬元，但預扣利息後實拿135萬元等語為辯，
    並聲明：原告之訴駁回。　
四、兩造不爭執事項：
  ㈠被告郭淑惠於109年7月30日向原告沈麗琴借款150萬元（惟被
    告爭執實際僅交付135萬元），並簽發50萬元本票3紙予沈麗
    琴，原約定同年8月30日清償，嗣經展延至同年10月底。
  ㈡被告郭淑惠未遵期返還上開借款，經沈麗琴持票向臺北地院
    聲請本票強制執行，經該院以109年度司票字第21747號本票
    裁定准予強制執行確定。
  ㈢原告沈麗琴於110年2月24日將上開債權之1/10轉讓予原告張
    慶祥，並於110年5月5日以存證信函通知郭淑惠在案。
  ㈣被告黃宜萱之母白金玉於109年9月19日與訴外人莊依莉就系
    爭不動產簽立買賣契約，約定價金590萬元（惟原告爭執白
    金玉並非實際買受人），嗣於109年10月22日由莊依莉將該
    不動產移轉登記於郭淑惠名下。
  ㈤被告郭淑惠於110年3月3日將系爭不動產以買賣為原因，移轉
    登記予被告黃宜萱。
  ㈥系爭不動產在被告郭淑惠名下期間，曾於109年11月11日設定
    抵押權300萬元予白金玉；再於同年月17日信託登記予白金
    玉。
五、兩造爭執事項：
  ㈠被告間就系爭不動產有無買賣行為？被告黃宜萱對郭淑惠是
    否尚有給付買賣價金之債務存在？
  ㈡承上，被告黃宜萱如對郭淑惠尚有買賣價金之債務存在，則
    原告請求代為受領價金款項，有無理由？
六、得心證理由：
　㈠被告間就系爭不動產有無買賣行為？被告黃宜萱對郭淑惠是
    否尚有給付買賣價金之債務存在？
　⒈按確認法律關係成立或不成立之訴，非原告有即受確認判決
    之法律上利益者，不得提起之，民事訴訟法第247條定有明
    文。所謂即受確認判決之法律上利益，須因法律關係之存否
    不明確，致原告在私法上之地位有受侵害之危險，而此危險
    得以對於被告之確認判決除去之者，即足當之。本件原告主
    張被告就系爭不動產成立買賣契約及尚有未付之價金債權債
    務關係存在等節，為被告所否認，且被告郭淑惠尚欠原告借
    款債務之事實為兩造不爭，則被告間有無買賣關係及郭淑惠
    對黃宜萱是否尚有買賣價金債權存在等節，即有生損害於原
    告權益之危險，是原告在法律上之地位存有不安之狀態存在
    ，且此種不安之狀態，得以確認判決加以除去，原告自有提
    起本件確認訴訟之法律上利益，合先敘明。
　⒉次按當事人主張有利於己之事實者，就其事實有舉證之責任
    。民事訴訟法第277條前段定有明文。又民事訴訟如係由原
    告主張權利者，應先由原告負舉證之責，若原告先不能舉證
    ，以證實自己主張之事實為真實，則被告就其抗辯事實即令
    不能舉證，或其所舉證據尚有疵累，亦應駁回原告之請求（
    最高法院110年度台上字第1096號判決意旨參照）。本件原
    告主張被告間就系爭不動產存有買賣契約及未履行之價金債
    務關係，既為被告所否認，原告自應就其主張有利於己之上
    開事實負舉證責任。經查：
　⑴被告抗辯系爭不動產為白金玉出資購買，僅借名登記在郭淑
    惠名下乙節，除據證人白金玉到庭結證屬實外（本院卷第15
    6頁至第161頁），並與證人即房屋仲介潘宜亞所證：白金玉
    他們路過台慶進來找伊，跟白金玉介紹幾間之後，她看到這
    間覺得還蠻OK的，就下斡旋去談；買賣價金跟仲介費都是白
    金玉付的；當初都是跟白金玉接洽，沒有見過郭淑惠等語（
    本院卷第175頁至第179頁）及證人徐承睿結證稱：系爭不動
    產是白金玉買的，但其年齡超過70歲，擔心無法貸款，當時
    郭淑惠的信用很好，就跟郭淑惠商量借名來登記，價金都是
    白金玉出的，包括訂金、簽約都是由白金玉一手包辦等語（
    本院卷第168頁至第169頁），互核一致，且有白金玉與原屋
    主莊依莉（由其父莊志銘代理）簽立之不動產買賣契約書（
    本院卷第45頁至第72頁）及白金玉與郭淑惠簽訂之借名登記
    契約書（本院卷第103頁）在卷可稽。雖上開借名登記契約
    書未載明借名登記之標的，惟此乃其等係先簽妥借名登記契
    約書，其後才購得系爭不動產所致等情，業據白金玉證述在
    卷（本院卷第165頁），佐以該借名登記簽約日（109年9月1
    0日）確係在系爭不動產買賣簽約日（109年9月19日）之前
    ，足徵白金玉所言亦非子虛，原告徒以該借名契約未記明標
    的，主張該借名契約書為臨訟杜撰云云，尚無可取。
　⑵其次，系爭不動產簽約金60萬元（含由斡旋金轉訂金之7萬元
    支票及餘額53萬元）及第二期價款（含仲介、代書及稅捐等
    共71萬3千元）均係白金玉所支付等情，亦據證人白金玉、
    徐承睿一致證陳屬實（本院卷第157頁至第159頁），並有卷
    附台新國際商業銀行存入憑條1紙（7萬元）、中國信託銀行
    （下稱中信銀行）匯款申請書2紙（金額分別為53萬元、71
    萬3千元）及白金玉、徐承睿暨郭淑惠中信銀行帳戶交易明
    細（本院卷第73頁至第77頁、第81頁至第83頁）可資比對。
    雖上開53萬元及71萬3千元兩筆款項係分別以郭淑惠名義現
    金存入或經郭淑惠銀行帳戶再轉入履約保證專戶，然此係因
    登記名義人為郭淑惠，為符合履保要求所致乙情，亦經徐承
    睿具結證述明確（本院卷第171頁），故不能以此即推認係
    郭淑惠所買受。再者，買賣尾款472萬元以郭淑惠名義向銀
    行申貸後，亦由白金玉按月分期還款乙節，同據白金玉結證
    在卷（本院卷第164頁、第165頁），並有與其證述相符之白
    金玉上海商業儲蓄銀行龍山分行存摺暨內頁明細可資對照（
    本院卷第89頁至102頁），足認被告抗辯系爭不動產為白金
    玉出資購買並借名登記予郭淑惠乙節，顯非無稽。倘參諸系
    爭不動產登記在郭淑惠名下後，旋於109年11月11日設定抵
    押權300萬元予白金玉，復於同年月17日改信託登記在白金
    玉名下等節，既為兩造所不爭執，此亦與借名人為確保所有
    權之作法相符，尤徵系爭不動產實際所有權人應係白金玉無
    訛。
  ⑶再查，被告辯稱白金玉因郭淑惠財務狀況惡化而於110年3月
    間將系爭不動產改借名登記於黃宜萱名下乙節，亦經證人白
    金玉與代書蔡宗翰到庭一致證述在案（本院卷第153頁、第1
    54頁），並據證人蔡宗翰證稱：過戶要記載原因，所以才登
    載為「買賣」，且一定要做實價登錄，才會用白金玉決定之
    金額去登錄等語明確（本院卷第155頁），衡以蔡宗翰僅係
    偶然受任辦理移轉登記之代書，應無刻意飾詞迴護被告而干
    冒受偽證罪訴追處罰風險之理，所言堪可採信。復且系爭不
    動產僅借名登記於郭淑惠名下，並於109年11月17日信託登
    記予實際所有人白金玉，已如前述，則被告郭淑惠在為信託
    後，更無處分系爭不動產之餘地。此外，原告未能舉證證明
    郭淑惠有出賣系爭不動產予黃宜萱之事實，其請求確認被告
    黃宜萱對被告郭淑惠尚有給付買賣價金之義務，自無理由。
  ㈡承上，被告黃宜萱如對郭淑惠尚有買賣價金之債務存在，則
    原告請求代為受領價金款項，有無理由？
    原告未能證明被告有買賣系爭不動產且有未履行之價金給付
    義務存在，已如前述，則原告依民法第242條規定請求代位
    受領被告黃宜萱應付之價金乙節，自屬無據，不應准許。
七、綜上所述，原告未能證明被告就系爭不動產有成立買賣契約
    ，則原告請求確認被告黃宜萱應給付被告郭淑惠系爭不動產
    買賣價金150萬元，並由原告沈麗琴代為受領上開買賣價金
    中之135萬元、由原告張慶祥代為受領其中15萬元，均無理
    由，應予駁回。
八、本件事證已臻明確，兩造其餘攻擊防禦方法或舉證，經審酌
    後，核與判決結果不生影響，爰不逐一論列，併此敘明。
九、據上論結，本件原告之訴為無理由。依民事訴訟法第385條
    第1項前段、第78條、第85條第1項但書，判決如主文。
中　　華　　民　　國　　111 　年　　4 　　月　 29 　　日
                民事第一庭  法　官　蔣志宗
以上正本係照原本作成。
如對本判決上訴，須於判決送達後20日內向本院提出上訴狀。如
委任律師提起上訴者，應一併繳納上訴審裁判費。
中　　華　　民　　國　　111 　年　　4 　　月　　29　　日
                            書記官  林雯琪